臺灣高等法院臺中分院刑事判決　 94年度重上更(二)字第133號
上　訴　人　臺灣苗栗地方法院檢察署檢察官
上　訴　人
即　被　告　乙○○
　　　　　　丙○○
上列上訴人因被告違反山坡地保育利用條例等案件，不服臺灣苗
栗地方法院中華民國八十八年十二月六日第一審判決（民國八十
八年度訴字第二六三號，起訴案號：臺灣苗栗地方法院檢察署八
十七年度偵字第四一九七、笫四五一八號），提起上訴，及移送
併案（臺灣苗栗地方法院檢察署八十九年度偵字第七四五號），
經最高法院第二次發回更審，本院判決如下：
    主 　   文
原判決關於丙○○、乙○○等部分撤銷。
丙○○共同違反在公有及私人山坡地未經同意擅自採取土石，致
生水土流失，處有期徒刑陸月，併科罰金新台幣參拾萬元，有期
徒刑部分，如易科罰金，以參佰元折算壹日；罰金部分如易服勞
役，以罰金總額與陸個月之日數比例折算。
乙○○共同水土保持義務人於山坡地採取土石，應先擬具水土保
持計畫，送請主管機關核定之規定，未先擬具水土保持計畫，致
生水土流失，處有期徒刑陸月，有期徒刑部分，如易科罰金，以
參佰元折算壹日。
    事   　 實
一、丙○○係竹旺開發工程有限公司（下稱竹旺公司）負責人。
    坐落於苗栗縣南庄鄉○○段二二四之八、二二四之十二地號
    之土地，係案外人陳貴文所有，由其父乙○○管理；附圖所
    示夾在上開二筆土地中間之狹長土地，則為國有未登錄地；
    而同段二二四之四地號土地，係案外人徐皓中所有，出售予
    案外人何鳳梅，尚未付清款項致未完成所有權移轉登記，何
    鳳梅即又轉售予案外人劉文中（經原審法院另案判決）。
二、上開四筆土地均係依山坡地保育利用條例第三條及水土保持
    法第三條所公告劃定之山坡地，非但不得在公有或他人山坡
    地內挖取土石，即使在自己所有之山坡地採取土石，亦應先
    擬具水土保持計畫，送請苗栗縣政府核定並監督實施。惟竹
    旺公司負責人丙○○，欲在前開四筆土地上採取土石，竟於
    八十七年七月間，就同段二二四之八地號、二二四之十二地
    號土地，取得乙○○、陳貴文父子同意，而與乙○○、陳貴
    文互為犯意之聯絡，未先擬具水土保持計畫，送請苗栗縣政
    府核定，即在其上開採土石；另就右揭徐皓中所有之二二四
    之四地號土地，未得徐皓中之同意，而與劉文中互為犯意之
    聯絡，擅自開採土石；就右揭國有未登錄地，亦一併擅自開
    採土石。丙○○為開採上開四筆土地之土石，乃於八十七年
    七月十日左右起，僱請明知丙○○未經申請許可並與之有犯
    意聯絡之林俊雄（業經原審判處有期徒刑六月確定）及林肇
    才（業經本院前審判處有期徒刑六月確定），在上開土地上
    載運砂石轉賣，致使上開地號土地之地形、地貌變更成四公
    尺深之凹谷狀，且於施工之初未設置樁圍以防止毗鄰土地塌
    落，亦無排水溝、沈沙池之設置，致使該處遭開挖凹谷邊坡
    土石崩塌而流失，面積如附圖Ｂ部分○‧二八二○公頃。嗣
    於八十七年七月十七日十五時三十分許，為警於右揭土地上
    ，當場查獲不知情之陳火生（詳後述）駕挖土機開採土石，
    及林俊雄、林肇才駕砂石車載運砂石。
三、案經苗栗縣警察局頭份分局報請臺灣苗栗地方法院檢察署檢
    察官偵查起訴，暨同署檢察官主動分案移送併辦。
    理 　   由
一、訊據上訴人即被告（以下簡稱被告）乙○○、丙○○對於前
    揭事實自白不諱，參酌：
  (一)依據前台灣省政府八十五年三月六日八五府農水字第 12314
    號函公告，苗栗縣南庄鄉全鄉為核定公告之山坡地，有苗栗
    縣政府九十年六月二十日九○府農保字第九○○○○五四八
    ○六號函、九十三年六月十四日府農保字第○九三○○五四
    九八六號函在卷可稽（見本院上訴審卷第七十九頁至第八十
    一頁及本院更一審卷第五十七頁），因此坐落苗栗縣南庄鄉
    ○○段二二四之四、二二四之八、二二四之十二地號土地及
    二二四之八與二二四之十二地號土地間之國有未登錄地均屬
    公告劃定之山坡地至明。
  (二)附圖所示Ｂ部分土地（分別坐落於同段二二四之八地號、二
    二四之十二地號、二二四之四地號土地及國有未登錄地），
    係欣旺公司負責人丙○○於八十七年七月十日左右起，僱請
    陳火生開挖土機挖取土石，讓丙○○僱用之林俊雄、林肇才
    二人駕砂石車載運至運金砂石場販賣，致Ｂ部分因土石崩塌
    ，地貌變更成四公尺深之凹谷狀，而於同年七月十七日為警
    查獲等情，業據共犯林俊雄、林肇才於警訊時供述在卷，被
    告二人對於上開審判外之陳述，未於本院審理時提出異議，
    應有證據能力。
  (三)至於Ｂ部分土地之深度，雖於八十八年三月十五日檢察官率
    員前往實際測量時，深達八公尺（見八十七年度偵字第四一
    九七號卷第八十三頁），惟前於八十七年十月二日苗栗縣政
    府鄭德貴等人會勘時，記載「開挖深度約四公尺」（見同上
    偵查卷第五十頁、第六十四頁，勘驗地號原誤載為二二四之
    十七、十八、二十號，經地政人員測量後始確定為如附表所
    示之四筆土地），八十七年十月二日會勘後，距離八十八年
    三月十五日測量時，已隔五月有餘，自以距案發後較近之八
    十七年十月二日會勘時之深度，方得認為係被告開挖右揭土
    地後之深度。又開挖及其後崩塌之範圍，亦經檢察官囑託苗
    栗縣頭份地政事務所派員會同勘驗，並測量完畢，其位置即
    為附圖所示Ｂ部分，此有履勘現場筆錄在卷可憑，並製有如
    附圖所示之複丈成果圖在卷可考（見同上偵查卷第五十六、
    六十三、六十四頁）。
  (四)右揭員林段二二四之八地號、二二四之十二地號土地為陳貴
    文所有，為其父乙○○管理中，陳貴文欲出賣土地予被告丙
    ○○而與其訂約，由被告乙○○帶同至現場指界，其二人同
    意丙○○於土地過戶前開採土石；而同段二二四之四地號土
    地為案外人徐皓中所有，出售予案外人何鳳梅，尚未付清款
    項致未完成所有權移轉登記，何鳳梅即又轉售予案外人劉文
    中，劉文中與丙○○訂約，同意丙○○開採土石，至於附圖
    所示狹長部分之土地則為國有未登錄地，由丙○○擅自開採
    土石等情，已據被告丙○○於警偵審中供明，並有各該二二
    四之八地號、二二四之十二地號、二二四之四地號土地之登
    記簿謄本、複丈成果圖在卷可稽（見同上偵查卷第六四頁、
    第九六－一○三頁；八十八年度他字第三六七號卷第四七－
    四八頁）外，另經被告乙○○、劉文中、徐皓中供明（見本
    院前審卷第一一八頁至第一一九頁審理筆錄，及八十八年度
    他字第三六七號卷第二十七、二十八、七十九頁），並經證
    人陳貴文於偵審中證述明確（見八十七年度偵字第四一九七
    號卷第四十七頁背面，第四十八頁，及本院前審卷第一三六
    頁）。至於徐皓中所有之土地，徐皓中對其所有二二四之四
    地號土地已賣予何鳳梅新台幣（下同）四百九十五萬元，尚
    有四十五萬元尾款未付，雖其同意何鳳梅使用該土地當養鹿
    場，不曉得該筆土地被人開挖砂石，伊亦不認識劉文中等情
    ，業據證人徐皓中於偵查中證述甚詳（見八十八年度他字第
    三六七號卷第七十九頁），堪認被告丙○○與劉文中共同就
    二二四之四地號土地，被告丙○○自己就右揭國有未登錄地
    ，均擅自開採土石。再者，被告丙○○係於查獲後三日之八
    十七年七月二十日，才以欣旺開發工程公司之名義提出「農
    地開採砂石申請書」（見八十七年度偵字第四一九七號卷第
    九十頁），足認被告丙○○等人在未擬具水土保持計畫向主
    管機關苗栗縣政府申請核定前，即擅自先行在上址挖採砂石
    ，是顯難以此為被告有利認定甚明。
  (五)八十七年十月二日苗栗縣政府鄭德貴等人會勘時，記載「開
    挖深度約四公尺」（見同上偵查卷第五十頁），又開挖之範
    圍如附圖所示廣達○‧二八二○公頃，挖掘區域外圍邊區並
    無打樁、無防止坍落之防止措施，亦經檢察官於八十八年三
    月十五日會同苗栗縣頭份地政事務所派員勘驗，有履勘現場
    筆錄，並製有如附圖所示之複丈成果圖在卷可考（見同上偵
    查卷第五十六、六十三、六十四頁），且本案開採之方式係
    向地下開挖，形成大窟，現場有三處小面積土石崩落，未依
    水土保持技術規範實施水土保持處理與維護，破壞地表水涵
    養，有苗栗縣政府八十八年四月十九日府農保字第八八○○
    ○三三二五六號函在卷可按（見同上偵查卷第八十八頁）；
    佐以證人即苗栗縣政府農業局科員鄭德清於偵查中證稱：「
    （檢察官偵查中挖掘之邊坡是否崩塌？）有。有剝落現象」
    等語（見八十八他字第三六七號第二十八頁背面），足見前
    開土地確有發生崩塌、破壞地表水源涵養等致水土流失之情
    形。又依行政院農業委員會八十五年十一月四日八五農林字
    第八五一五二五六○Ａ號函亦認有水土保持法施行細則第三
    十五條第一項第一款至第七款情形之一者，即可認定「致生
    水土流失」，本院認為水土保持法第一條關於立法目的已明
    定為「保育水土資源，涵養水源，減免災害，促進土地合理
    利用，增進國民福祉。」同法第三條就水土保持之處理與維
    護，亦定為「係指應用工程、農藝或植生方法，以保育水土
    資源、維護自然生態景觀及防治沖蝕、崩塌、地滑、土石流
    等災害之措施。」本件被告等所為已發生土地崩塌、破壞地
    表水源涵養等情形，應認已造成致生水土流失之結果等情，
    本件事證明確，被告犯行均堪以認定。
二、按水土保持法為山坡地保育利用條例之特別規定，依特別法
    優於普通法之法律競合關係，應優先適用水土保持法之規定
    論處（最高法院九十一年度台上字第六八一九號、九十四年
    度台上字第三七四五號判決參照）。又，公私有土地之經營
    或使用，依水土保持法應實施水土保持處理與維護者，該土
    地之經營人、使用人或所有人，為水土保持法所稱之水土保
    持義務人。而水土保持義務人即為有權使用山坡地之人，如
    為開發或經營山坡地，違反該法第十二條至第十四條之規定
    ，致生水土流失者，始有水土保持法第三十三條第三項前段
    之適用。如無權使用山坡地之人，未經同意擅自在公有或私
    人山坡地內墾殖、占用或從事同法第八條第一項第二款至第
    五款之開發、經營或使用，致生水土流失者，則應依同法第
    三十二條第一項之規定處罰（最高法院九十一年度台上字第
    一四三九號判決參照）。被告等行為後，水土保持法於九十
    二年十二月十七日雖有修正，然修正後並無不利於被告之情
    形，自應適用裁判時之法律。查被告丙○○就案外人徐皓中
    所有之二二四之四地號土地及右揭國有未登錄地，未經所有
    人同意而擅自開採土石之行為，係犯水土保持法第三十二條
    第一項前段之罪，其與林肇才、林俊雄間，丙○○另與劉文
    中就徐皓中所有二二四之四地號土地之擅自開採土石之行為
    ，有犯意聯絡行為分擔，互為共同正犯。而被告丙○○與乙
    ○○，就陳貴文所有之二二四之八地號、二二四之十二地號
    土地，依法應擬具水土保持計畫而未擬具，致生水土流失，
    核其二人所為，均係犯同法第三十三條第三項前段之罪，被
    告丙○○與乙○○、陳貴文三人間，就上開行為有犯意聯絡
    及行為分擔，均為共同正犯。又被告丙○○係一行為觸犯二
    罪名，屬想像競合，應從一情節較重之水土保持法第三十二
    條第一項前段之罪處斷。再被告丙○○就案外人徐皓中所有
    之二二四之四地號土地及右揭國有未登錄地，未經所有人同
    意而擅自開採土石之行為，所犯水土保持法第三十二條第一
    項前段之罪部分，雖未經檢察官提起公訴，惟被告丙○○此
    部分犯行，與起訴部分有想像競合關係，屬裁判上一罪，依
    審判不可分原則，本院自應併予審理，附此敘明。
三、原審法院就被告丙○○、乙○○所犯予以論科，固非無見，
    惟：原審未依法規競合之例，優先適用水土保持法。被
    告等並未在員林段二二四之十七地號、二二四之二十地號土
    地開採土石，原判決誤認為亦有在上開土地違法開採土石，
    已有疏誤（詳後述）。原審未注意右揭國有未登錄地、徐
    皓中所有二二四之四地號土地，亦在附圖所示Ｂ部分中，而
    未予併案審理，同有可議。雖被告丙○○、乙○○提起上訴
    ，否認犯罪，為無理由；惟檢察官上訴請求本院併案審理，
    則有理由，自應由本院將原判決撤銷改判。爰審酌被告丙○
    ○、乙○○為圖私利，於上開山坡地開採土石，致土石流失
    ，破壞生態景觀，所生危害匪淺，及其等於案發後已恢復原
    狀，未造成更大危害，業據原審於八十八年十月十二日勘驗
    屬實，有勘驗筆錄在卷可憑（見原審卷第四十七頁至第四十
    九頁），犯後態度尚佳等一切情狀，量處如主文第二項所示
    之刑。又被告二人行為後，刑法第四十一條所定得易科罰金
    之罪刑，自「犯最重本刑為三年以下有期徒刑以下之刑之罪
    ，而受六月以下有期徒刑或拘役之宣告」修正為「犯最重本
    刑為五年以下有期徒刑以下之刑之罪，而受六個月以下有期
    徒刑或拘役之宣告」，並增列第二項「併合處罰之數罪，均
    有前項情形，其應執行之刑逾六月者，亦同」，並於九十年
    一月十日公布，同年月十二日生效。本案被告丙○○、乙○
    ○為前述犯罪行為時，若受六月以下有期徒刑或拘役之宣告
    ，原不得易科罰金，惟於本院為六月以下有期徒刑或拘役之
    裁判時，即得易科罰金，則依刑法第二條第一項前段規定，
    自應於為此類裁判時，適用新法，乃依修正後刑法第四十一
    條第一項前段之規定，均諭知易科罰金之折算標準，並就被
    告丙○○併科罰金部分，諭知易服勞役之折算標準。
四、公訴意旨略以：陳火生與丙○○、乙○○、林肇才、林俊雄
    基於共同之犯意聯絡，由乙○○提供土地、而由丙○○出資
    僱用陳火生駕駛挖土機，僱用林肇才、林俊雄駕駛砂石車，
    在苗栗縣南庄鄉○○段二二四之一七及二二四之二十地號土
    地挖採砂石，致生水土流失，因認其等違反水土保持法第八
    條、第十二條第一項、第三十三條第一項第二款規定，而涉
    犯同法第三十三條第三項之罪云云。訊據被告丙○○、乙○
    ○、陳火生堅決否認上開犯行，辯稱：其等未在上開土地挖
    採砂石等語。經查：被告等人所開挖之土地分別為如附圖所
    示之苗栗縣南庄鄉○○段二二四之八、二二四之十二地號土
    地，及夾在上開二筆土地中間之狹長國有未登錄地，與同段
    二二四之四地號等四筆土地，已據檢察察官囑託苗栗縣頭份
    地政事務所派員會同勘驗明確，其位置即為如附圖所示Ｂ部
    分，有履勘現場筆錄在卷可憑，並有如附圖所示之複丈成果
    圖在卷可考（見同上偵查卷第五十六、六十三、六十四頁）
    ，是同段二二四之一七及二二四之二十地號土地既未經開挖
    ，且無證據足以證明被告丙○○等人於上開二筆土地挖採砂
    石，就此部分本應為無罪之諭知，然起訴書認此部分與上開
    論罪科刑部分具有實質上一罪之關係，爰就此部分不另為無
    罪之諭知。
五、據上論斷，依刑事訴訟法第三百六十九條第一項前段、第三
    百六十四條、第二百九十九條第一項前段，水土保持法第三
    十二條第一項前段、第三十三條第三項前段，刑法第十一條
    前段、第二條第一項、第二十八條、第五十五條、第四十一
    條第一項前段、第四十二條第三項，罰金罰鍰提高標準條例
    第二條，判決如主文。
本案經檢察官甲○○到庭執行職務。
中　　華　　民　　國　　94　　年　　8　　月　　31　 　日
                刑事第四庭  審判長法　官　洪　耀　宗
                                  法　官　江　德　千
                                  法　官　劉　登　俊
上列正本證明與原本無異。
如不服本判決應於收受送達後十日內向本院提出上訴書狀，其未
敘述上訴之理由者並得於提起上訴後十日內向本院補提理由書（
均須按他造當事人之人數附繕本）。
                                  書記官　鄧　智　惠
中　　華　　民　　國　　94　　年　　9 　　月　　2 　　日
                                                      Ｒ
